【裁判字號】    94,保險,31
【裁判日期】    950302
【裁判案由】    給付保險金
【裁判全文】
臺灣桃園地方法院民事判決              94年度保險字第31號
原      告  丙○○
訴訟代理人  陳傳中律師
被      告  友聯產物保險股份有限公司
法定代理人  己○○
訴訟代理人  甲○○
複  代理人  戊○○
上列當事人間請求給付保險金事件，本院於民國95年2 月16日言
詞辯論終結，判決如下：
    主  文
原告之訴及假執行之聲請均駁回。
訴訟費用由原告負擔。
    事  實
甲、原告方面：
一、聲明：被告應給付原告新臺幣（下同）133萬8千元，及自起
    訴狀繕本送達翌日起至清償日止，按年息10% 計算之利息；
    原告並願供擔保，請准宣告假執行。
二、陳述：原告於民國93年3 月26日將所新購車牌號碼7682-JE
    之自用小客車（下稱系爭車輛），向被告永康分公司投保汽
    車保險，其中竊盜損失險之部分（下稱系爭竊盜保險）投保
    金額為133 萬8 千元。嗣原告之子即訴外人丁○○於同年12
    月7 日晚間將系爭車輛停放在桃園縣中壢市○○○街自宅門
    前道路旁後即回家休息，於次日發現系爭車輛遭竊，隨即向
    警察報案請求協尋，迄今已7 個多月，仍未尋獲，原告遂向
    被告申請理賠，惟為被告拒絕。而依系爭竊盜保險之保險條
    款第1 條約定，被保險汽車遭受竊盜、搶奪、強盜所致之毀
    損滅失，被告對原告應負賠償之責。為此，爰依系爭竊盜保
    險之契約關係，訴請判決如聲明所示。
三、對被告抗辯所為之陳述：
（一）被告既因訴外人台勁國際汽車行銷股份有限公司（下稱台
      勁公司）之勞務行為而擴大其活動及業務範圍，訴外人乙
      ○○應視為被告之使用人，而應類推適用民法第105 條及
      第224 條之規定，則被告自須就
      本件超額保險自行負責，不得對原告主張解除契約。
（二）原告係因系爭車輛價金為97萬元，故向復華銀行永康分行
      貸款100 萬元，非向富邦銀行貸款。而系爭車輛之價金若
      為133 萬8 千元，原告理應貸款135 萬元或140 萬元，然
      原告既僅貸款100萬元，可見原告無超額保險之惡意。
（三）另原告向訴外人中國產物保險股份有限公司（下稱中國產
      物保險公司）申請失竊理賠之車輛為車牌號碼2191-JD 之
      歐寶車型自用小客車，非系爭車輛，故無就同一汽車重複
      投保之問題。
四、證據：提出自用汽車保險單、汽車竊盜損失險全損免折舊批
    單、保險收據、桃園縣政府警察局車輛協尋證明單各1 份（
    均為影本）。並聲請訊問證人乙○○。
乙、被告方面：
一、聲明：如主文所示。
二、陳述：原告向訴外人台勁公司購買系爭車輛之價金為97萬元
    ，卻以133 萬8 千元之保險標的價額向被告投保系爭竊盜保
    險，未依保險法第64條之規定據實說明系爭車輛真正購得價
    金，影響被告對保險金額之認定，故被告係因原告之詐欺而
    訂立超額保險契約，而被告已依保險法第76條第1 項之規定
    發函予原告，解除兩造間系爭竊盜保險契約，則原告請求被
    告給付保險金即非正當。另經被告向訴外人中國產物保險股
    份有限公司照會時，發現原告曾以車牌號碼2191-JD 之歐寶
    同車型自用小客車向其保險，亦係超額保險，並於失竊後申
    請理賠。又原告在要保書上提高保險金額，更使其得向富邦
    銀行以系爭車輛貸款100 萬元。且被告於事後訪談原告時，
    原告仍堅稱系爭車輛買價為130 萬元。為此，請為判決如答
    辯聲明所示。
三、證據：提出要保書、車輛協尋證明單、汽車保險理賠申請書
    、統一發票、敦南郵局第201 號存證信函、失竊車輛調查訪
    談表各1 份（均為影本）。
    理  由
壹、程序方面：按訴狀送達後，原告不得將原訴變更或追加他訴
    。但擴張或減縮應受判決事項之聲明者，不在此限，民事訴
    訟法第255 條第1 項但書第3 款定有明文。經查，本件原告
    起訴時，訴之聲明初為請求被告應給付原告133 萬8 千元及
    自訴狀繕本送達被告翌日起至清償日止，按年息5%計算之利
    息，嗣於訴狀繕本送達被告後，原告不變更其訴訟標的而於
    本院94年12月1 日言詞辯論期日時，以言詞擴張其訴之聲明
    中利息之部分為如前揭事實欄中其聲明所示。經核原告所為
    此部分訴之變更，顯僅屬擴張應受判決事項之聲明，揆諸上
    揭法律規定，應予准許。
貳、實體方面：
一、本件原告起訴主張，其於93年3 月26日就所新購之系爭車輛
    ，向被告永康分公司投保系爭竊盜保險，保險金額為133 萬
    8 千元。嗣系爭車輛於同年12月7 日晚間停放在桃園縣中壢
    市○○○街○道路旁遭竊，迄未尋獲，原告遂向被告申請理
    賠，惟為被告拒絕。爰依系爭竊盜保險之契約關係，訴請判
    決如聲明所示等語。
二、被告則以：原告購買系爭車輛之價金為97萬元，卻以133 萬
    8 千元之保險標的價額向被告投保超額保險，未依保險法第
    64條之規定據實說明，被告已依保險法第76條第1 項之規定
    解除系爭竊盜保險契約等語，資為抗辯。
三、原告所主張其於93年3 月26日就所有之系爭車輛向被告永康
    分公司投保系爭竊盜保險，保險金額為133 萬8 千元之事實
    ，為被告所不爭執，並有自用汽車保險單（見臺灣臺北地方
    法院94年度保險字第92號卷第5 頁）、汽車竊盜損失險全損
    免折舊批單（見同上卷宗第6 頁）、保險收據（見同上卷宗
    第7 頁）各1 份附卷可稽，堪信為真實。
四、又原告主張系爭車輛經原告之子即訴外人丁○○於93年12月
    7 日停放在桃園縣中壢市○○○街自宅門前道路旁後，於次
    日發現遭竊，經報警協尋迄未尋獲之事實，亦為被告所不爭
    執，並有桃園縣政府警察局車輛協尋證明單1 紙在卷可按（
    見上開卷宗第8 頁），同堪信為真實。
五、原告進而主張其於系爭車輛失竊後，依系爭竊盜保險之保險
    條款第1 條約定，得向被告請求給付保險金之事實，則為被
    告所否認，並以前揭情詞置辯。經查：
（一）本件原告係向訴外人台勁公司購買系爭車輛後，即委由訴
      外人台勁公司之經理即訴外人乙○○向被告提出汽車保險
      之要保書，而經被告同意後，兩造間遂就系爭車輛成立汽
      車保險契約之事實，除有上開要保書1 紙（見上開卷宗第
      18頁）在卷可憑外，復經證人乙○○於本院94年12月15日
      言詞辯論時到庭結證稱：「（問：本件原告買的車子，投
      的保險是誰辦的？）是我辦的。他買車也是跟我接洽，向
      我買的。」、「（提示被證一要保書後，問：是你代為填
      寫的？）是的。」等語附卷足稽（見本院卷第18頁）。足
      認訴外人乙○○係基於原告代理人之身分，向被告提出上
      開要保書，而上開要保書上「要保人簽名蓋章」欄上，雖
      無原告本人之簽名或蓋章，惟此欄下方另有一「車商」欄
      ，其旁則有訴外人乙○○之簽名；再核此要保書上既已明
      白記載系爭車輛之型式、代號、排氣量、引擎及車身號碼
      、牌照號碼、被保險人且填寫原告姓名等事項，自足認此
      要保書之實際要保人確為原告，證人乙○○僅為原告填寫
      、發送要保書之代理人耳；況證人乙○○亦於上開言詞辯
      論期日證述以：「（問：你們賣車時，要保書不用客戶簽
      名蓋章？）我們都照這樣子填寫，傳去給保險公司，他們
      都會接受。」等語（見本院卷第19頁）；被告亦自陳：「
      是我們永康分公司的地方簽約公司（註：指訴外人台勁公
      司），我們接收他（即證人乙○○）的要保書後，可以給
      他保費的優惠…。」等語（見本院卷第46頁），自足認定
      原告確係委由訴外人乙○○代理提出上開要保書無誤。
（二）又訴外人台勁公司與被告雖係簽約廠商，惟此僅係被告得
      給予投保之對象保費之優惠而已，此業為被告所自陳在卷
      ，上已述及，是並非被告依證人乙○○之勞務行為而擴大
      其活動及業務範圍，反之，係原告依證人乙○○之行為而
      獲取保費優惠之利益，故自不得據此認為訴外人台勁公司
      之員工即證人乙○○為被告之代理人或使用人。因之，原
      告主張訴外人乙○○應視為被告之使用人，而類推適用民
      法第105 條及第224 條之規定云云，自不足採。
（三）次查，原告向訴外人台勁公司購買系爭車輛之價金為97萬
      元而未達原告於要保書上所記載之保險金額133 萬8 千元
      之事實，除有發票1 紙在卷可按外（見臺灣臺北地方法院
      94年度保險字第92號卷第21頁），並據證人乙○○於上開
      言詞辯論期日證稱無訛。就此原告雖主張辦理系爭竊盜保
      險契約者均為汽車公司即訴外人台勁公司人員或保險公司
      人員，伊根本不知道辦理的內容等語（見本院卷第9 頁，
      本院94年12月1 日言詞辯論筆錄），惟證人乙○○於本院
      詢及原告是否知其所填寫之保險金額超過實際價金即保險
      標的價額時，係證稱：「他（即原告）都交給我處理，我
      有沒有特別跟他講這一點，我已經沒有印象。」等語（見
      本院卷第18頁），是並不能證明原告確實不知情。況按「
      代理人於代理權限內，以本人名義所為之意思表示，直接
      對本人發生效力。」民法第103 條第1 項定有明文。訴外
      人乙○○既係原告提出上開要保書之代理人，則其在要保
      書上所為之記載，依上開規定，自應對原告發生效力，亦
      即原告不得僅執空言不知情云云，即得脫免其本人責任，
      無庸置疑。且查，被告之工作人員於93年12月20日訪談原
      告，於詢及系爭車輛之購買車價時，原告仍自陳係130 萬
      元，而非實際之車價97萬元，有被告提出之「失竊車輛調
      查訪談表」1 紙附卷可稽（見本院卷第58頁），是苟原告
      確不知證人乙○○於上開要保書所填寫之保險金額為133
      萬8 千元，其應無在被告工作人員訪談時，仍堅持回答系
      爭車輛之價金為130 萬元之理。故原告所為其不知上開要
      保書上關於保險金額記載之抗辯，委無足採。
（四）按保險金額超過保險標的價值之契約，係由當事人一方之
      詐欺而訂立者，他方得解除契約。如有損失，並得請求賠
      償。無詐欺情事者，除定值保險外，其契約僅於保險標的
      價值之限度內為有效，保險法第76條第1 項定有明文。本
      件原告既明知系爭車輛之實際購買價金為97萬元，亦即保
      險標的價值不過97萬元，而仍由其代理人即證人乙○○將
      上開要保書之保險金額加以不實填載為133 萬8 千元，超
      過保險標的之價值，並進而與被告訂立系爭竊盜保險契約
      ，是顯係以詐欺手段，與被告訂立超額保險契約甚明，則
      依上開法律規定，被告自得解除系爭竊盜保險契約無誤（
      最高法院84年度台上字第734 號裁判意旨亦足參考）。再
      按解除權之行使，應向他方當事人以意思表示為之，民法
      第258 條第1 項定有明文。而查，被告已於91年2 月22日
      以敦南郵局第00201 號存證信函向原告為解除所為系爭竊
      盜保險契約之意思表示，有上開存證信函1 份在卷可按（
      見臺灣臺北地方法院94年度保險字第92號卷第22頁），並
      為原告所不爭執，則系爭竊盜保險契約已經被告合法解除
      乙節，自亦足認定無誤。
六、綜上所述，系爭竊盜保險契約係屬經原告詐欺而訂立之超額
    保險契約，且已經被告合法解除，並無疑義。而按契約經解
    除者，溯及訂約時失其效力，與自始未訂契約同，最高法院
    23年上字第3968號判例意旨足資參照。系爭竊盜保險契約既
    已經被告合法解除，依上開說明，自屬溯及於訂約時失其效
    力，故原告仍執此已溯及失效之契約約定，請求被告負給付
    保險金額之責任，自屬無據。
七、從而，原告依系爭竊盜保險之保險條款第1 條約定，請求被
    告給付原告133 萬8 千元，及自起訴狀繕本送達被告翌日起
    至清償日止，按年息10% 計算之利息，為無理由，應予駁回
    。
八、本件事證已臻明確，兩造其餘攻擊防禦方法及舉證，核於判
    決之基礎及結果無影響，無庸一一論列，附此敘明。
九、本件原告之訴既經駁回，其假執行之聲請已失所附麗，應併
    駁回之。
據上論結，本件原告之訴為無理由，依民事訴訟法第78條，判決
如主文。
中    華    民    國    95    年     3    月    2     日
                      民事第二庭  法  官  張震武
以上正本係照原本作成
如對本判決上訴，須於判決送達後20日內向本院提出上訴狀
中    華    民    國    95    年    3     月    2     日
                                  書記官  李家


司法院資訊處製作；財團法人民間司法改革基金會備份。
